臺灣高等法院高雄分院民事判決　　　　　94年度再易字第12號
再審原告　　甲○○
訴訟代理人　張蓉成律師
再審被告　　乙○○
上列當事人間請求清償借款事件，再審原告對於中華民國94年3
月2 日本院92年度上字第212 號第二審確定判決提起再審之訴，
本院判決如下：
    主  文
再審之訴駁回。
再審訴訟費用由再審原告負擔。
　　事實及理由
一、再審原告主張：再審原告於83年間向再審被告借款新台幣
    3,160,000 元，再審原告已償還再審被告4,318,590 元，而
    原確定判決竟命再審原告應給付再審被告931,546 元本息，
    其判決理由係以再審被告之夫黃崑山對其收受再審原告
    618,590 元之親筆結帳清單及另筆收受200,000 元之親筆結
    帳清單（下稱系爭結帳清單）均否認其真正。惟再審原告於
    前程序曾經聲請訊問證人黃崑山，因黃崑山均拒絕到場，因
    而原確定判決為不利於再審原告之判斷。嗣再審原告於收受
    判決書後，將上開再審被告否認為真正之二筆結算清單送請
    全球鑑定顧問股份有限公司鑑定筆跡，結果認為黃崑山代理
    再審被告所作成之結帳清單，足見再審原告確已清償全部借
    款債務。乃原確定判決法院於前程序未經斟酌證物即結帳清
    單，而黃崑山經法院通知而拒絕到場作證，顯有隱蔽真實之
    嫌，為此依民事訴訟法第496 條第1 項第13款之規定，提起
    再審之訴云云。
二、按發現人證，不能據為再審之訴之事由，為民事訴訟法第
    496 條第1 項第13款之當然解釋，以發現同款所稱之新證據
    為理由提起再審之訴時，本於同一旨趣，自亦不許以發現之
    人證與發現之新證物合用為證（最高法院23年上字第2951號
    判例）。又民事訴訟法第496 條第1 項第13款所謂當事人發
    現未經斟酌之證物，係指前訴訟程序事實審之言詞辯論終結
    前已存在之證物，因當事人不知有此，致未經斟酌，現始知
    之者而言。若在前訴訟程序事實審言詞辯論終結前，尚未存
    在之證物，本無所謂發現，自不得以之為再審理由（最高法
    院29年上字第1005號判例）。
三、(一)查黃崑山係屬人證，不能以之為再審理由。縱原確定判決
      審理時未通知黃崑山到庭作證，再審原告以此為發現之證
      物，主張提起再審之訴，於法無據。
    (二)又原確定判決之程序係於94年2 月16日言詞辯論終結，有
      本院92年度上字第212 號第二審訴訟卷宗可稽，又再審原
      告所稱未經斟酌之證物即84年6 月30日至85年1 月31日、
      84 年2月12日至84年6 月30日、84年12月12日至85年2 月
      12 日 之結帳清單均經再審原告於前程序第一審審理時發
      現並提出於法院經法院斟酌在案（見高雄地院91年度訴字
      第3269號卷第75頁、113 頁、150 頁）。故上開3 紙證物
      均於前程序事實審言詞辯論終結前已存在，且經前程序法
      院斟酌，再審原告主張有民事訴訟法第496 條第1 項第13
      款之發現未經斟酌之證物而提起再審之訴，自有未合，其
      訴為無理由。
   (三)另再審原告所主張之全球鑑定顧問股份有限公司於94年3
     月25日所作之鑑定報告認定系爭清單上之字跡為黃崑山所
     親筆為之云云。惟此鑑定報告既為原確定判決之最後言詞
     辯論期日即94年2 月16日之後始存在，自非民事訴訟法第
     496 條第1 項第13款之發現未經斟酌之證物。再審原告以
     此提起再審之訴，亦無理由。
四、結論：本件再審之訴為顯無理由，爰不經言詞辯論，依民事
    訴訟法第502 條第2 項、第78條，判決如主文。
中　　華　　民　　國　　94　　年　　4 　　月　　29　　日
                            民事第二庭
                                審判長法官  簡色嬌
                                法      官  謝靜雯
                                法      官  周慶光
以上正本證明與原本無異。
本判決不得上訴。
中　　華　　民　　國　　94　　年　　5 　　月　　2 　　日
                                書　記　官  馬蕙梅
                                                      Q
